【裁判字號】    97,交抗,707
【裁判日期】    971120
【裁判案由】    聲明異議
【裁判全文】
臺灣高等法院高雄分院刑事裁定         97年度交抗字第707號
抗  告  人  高雄市政府交通局
代  表  人  王國材
受處 分 人  甲○○
上列抗告人因違反道路交通管理處罰條例案件，不服臺灣高雄地
方法院中華民國97年8 月28日裁定（97年度交聲字第1902號），
提起抗告，本院裁定如下：
    主  文
原裁定撤銷，發回臺灣高雄地方法院。
    理  由
一、抗告意旨略以：按行政罰法第27條第1 項規定：「行政罰之
    裁處權，因三年期間之經過而消滅。」，又同法第45條規定
    ：「本法施行前違反行政法上義務之行為應受處罰而未經裁
    處，於本法施行後裁處者，除第十五條、第十六條、第十八
    條第二項、第二十條及第二十二條規定外，均適用之。前項
    行政罰之裁處權時效，自本法施行之日起算。」，是受處分
    人甲○○於91年12月7 日在國道三號北上352 公里處超速行
    駛，經內政部警政署國道公路警察局於91年1 月20日開立舉
    發違反道路交通管理事件通知單送達，依上開規定，抗告人
    於97年7 月9 日裁決，尚在行政罰法施行之日即95年2 月5
    日起算3 年內，自無不合。是原審裁定撤銷上開裁決，諭知
    受處分人不罰，尚有未當。
二、經查：
    (一)受處分人甲○○於91年12月7 日在國道三號北上352 公里
      處超越限速時速100 公里而以時速112 公里行駛，經內政
      部警政署國道公路警察局於91年1 月20日開立ZH0000000
      號舉發違反道路交通管理事件通知單（下稱系爭通知單）
      ，有照片及系爭通知單附卷可稽 (見原審卷第7 頁），自
      堪以認定。
    (二)按違反道路交通管理事件統一裁罰基準及處理細則第11條
      第1 項第4 款規定：「逕行舉發者，應按已查明之資料填
      註車牌號碼、車輛種類、車主姓名及地址，並於通知單上
      方空白處加註逕行舉發之文字後，由舉發機關送達被通知
      人。」，同法第44條第1 項規定：「違反道路交通管理事
      件行為人，未依規定自動繳納罰鍰，或未依規定到案聽候
      裁決，處罰機關應依基準表於通知單送達且逾越應到案期
      限六十日之三個月內，逕行裁決之。但警察機關管轄部分
      ，應於通知單送達且逾越應到案期限之三個月內，逕行裁
      決之。」。再按同法第5 條規定：「處理違反道路交通管
      理事件，有關文書送達之程序，依行政程序法之規定」。
      又依行政程序法第72條規定：「送達，於應受送達人之住
      居所、事務所或營業所為之。但在行政機關辦公處所或他
      處會晤應受送達人時，得於會晤處所為之。對於機關、法
      人、非法人之團體之代表人或管理人為送達者，應向其機
      關所在地、事務所或營業所行之。但必要時亦得於會晤之
      處所或其住居所行之。應受送達人有就業處所者，亦得向
      該處所為送達。」，同法第73條規定：「於應送達處所不
      獲會晤應受送達人時，得將文書付與有辨別事理能力之同
      居人、受僱人或應送達處所之接收郵件人員。前項規定於
      前項人員與應受送達人在該行政程序上利害關係相反者，
      不適用之。應受送達人或其同居人、受僱人、接收郵件人
      員無正當理由拒絕收領文書時，得將文書留置於應送達處
      所，以為送達。」，同法第74條規定：「送達，不能依前
      二條規定為之者，得將文書寄存送達地之地方自治或警察
      機關，並作送達通知書兩份，一份黏貼於應受送達人住居
      所、事務所、營業所或其就業處所門首，另一份交由鄰居
      轉交或置於該送達處所信箱或其他適當位置，以為送達。
      前項情形，由郵政機關為送達者，得將文書寄存於送達地
      之郵政機關。寄存機關自收受寄存文書之日起，應保存三
      個月。」。依此規定，舉發違反道路交通管理事件通知單
      即應依行政程序法第72條、第73條、第74條規定送達後，
      違規行為人逾越應到案期限60日之3 個月內，原處分機關
      始得逕行裁決。
    (二)況參照大法官釋字第423 號解釋意旨，行政機關行使公權
      力，就特定具體之公法事件所為對外發生法律上效果之單
      方行政行為，皆屬行政處分，不因其用語、形式以及是否
      有後續行為而有異。若行政機關以通知書名義製作，直接
      影響人民權利義務關係，且實際上已對外發生效力者，如
      以仍有後續處分行為，而視其為非行政處分，自與憲法保
      障人民訴願及訴訟權利之意旨不符。是舉發違反道路交通
      管理事件通知單已載明應到案日期及罰鍰金額，且依違反
      道路交通管理事件統一裁罰基準及處理細則第2 條2 項規
      定之違反道路交通管理事件統一裁罰基準表，係以當事人
      接到違規舉發通知書後之到案時間及到案與否，為設定裁
      決罰鍰數額準據，則舉發違反道路交通管理事件通知單即
      直接影響人民權利義務關係，且實際上已對外發生效力，
      自不因仍有後續處分行為，而視其為非行政處分。是舉發
      違反道路交通管理事件通知單因直接影響人民權利義務關
      係，故仍應合法送達，以保障人民權利。
    (三)受處分人甲○○既聲明異議表示未曾收受系爭通知單，再
      依卷附信封影本及內政部警政署國道公路警察局第八警察
      隊97年9 月4 日公警八交字第0970871709號函所載：「本
      案第ZH0000000 號違規單通知聯及採證相片，已於92年1
      月20日以大宗掛號005596號附郵寄出，因招領逾期經郵局
      退回，再於92年9 月5 日以公警國八交字第0920006830號
      函與寄存送達逾期清冊移送高雄市裁決所辦理……」等語
       (見原審卷第8 頁及本院卷），信封封面上並未記載任何
      文字，形式上尚無從據以判斷與系爭違規通知單之關聯性
      ，而上開內政部警政署國道公路警察局第八警察隊97年9
      月4 日公警八交字第0970871709號函所載內容亦無資料可
      資佐證，是系爭通知單是否已合法送達，已非無疑。從而
      ，系爭通知單是否已發生舉發效力，而抗告人於97年7 月
      9 日逕行裁決，是否適法，均屬有疑。
    (四)再依道路交通管理處罰條例第90條前段規定：「違反本條
      例之行為，自行為成立之日起；行為有連續或繼續之狀態
      者，自行為終了之日起，逾三個月不得舉發。」，則系爭
      通知單倘未於3 個月內合法送達，得否再重新送達舉發，
      亦非無審酌必要。
    綜上所述，原裁定未審酌系爭通知單是否已合法送達，逕認
    抗告人之裁決已逾裁處權時效，即有未當。抗告意旨指摘原
    裁定不當，理由雖有不同，仍應由本院撤銷發回臺灣高雄地
    方法院重新調查。
三、據上論結，應依道路交通案件處理辦法第26條、刑事訴訟法
    第413 條，裁定如主文。
中    華    民    國    97    年    11    月    20    日
                  刑事第八庭    審判長法  官   洪兆隆
                                      法  官   陳志銘
                                      法  官   郭玫利
以上正本證明與原本無異。
不得再抗告。
中    華    民    國    97    年    11    月    20    日
                                      書記官   楊茱宜


司法院資訊處製作；財團法人民間司法改革基金會備份。
